【裁判字號】    89,上易,2306
【裁判日期】    890821
【裁判案由】    侵占
【裁判全文】
臺灣高等法院刑事判決                          八十九年度上易字第二三○六號
    上  訴  人
    即  被  告    甲○○
右上訴人因侵占案件，不服臺灣桃園地方法院八十九年度易字第七六七號，中華民國
八十九年五月十日第一審判決（起訴案號：臺灣桃園地方法院檢察署八十九年度偵字
第一七九號）提起上訴，本院判決如左：
    主  文
原判決撤銷。
甲○○無罪。
    理  由
一、公訴意旨略以：上訴人即被告甲○○前於民國八十三年間因違反麻醉藥品管理條
    例案件，經本院撤銷改判有期徒刑七月確定，於八十四年九月十三日縮短刑期執
    行完畢。猶不知悔改，復於八十七年五月六日，至被害人乙○○所經營位於台北
    縣樹林鎮○○路○段一一０號之二之「仁航交通公司」，向被害人乙○○租用車
    牌號碼Ｃ九─四四一號營業小客車一輛，約定租金每日新台幣（下同）七百元，
    詎甲○○自八十八年五月十一日起，意圖為自己不法之所有，未依約繳付租金，
    易持有為所有，並將其持有之前開營業小客車侵占入己，逃逸不知去向，繼續駕
    駛使用，迄被害人乙○○於八十八年六月二十四日向台灣板橋地方法院檢察署提
    出告訴，經台灣桃園地方法院檢察署通緝，並於八十九年二月十四日緝獲到案後
    ，始由被害人乙○○領回該車，案經乙○○訴請台灣板橋地方法院檢察署呈請台
    灣高等法院檢察署檢察長核轉台灣桃園地方法院檢察署檢察官偵辦，因認被告涉
    犯刑法第三百三十五條第一項之侵占罪嫌。
二、按犯罪事實應依證據認定之，無證據不得推定其犯罪事實，刑事訴訟法第一百五
    十四條定有明文；且無證據證明被告犯罪者，應諭知被告無罪之判決，亦為同法
    第三百零一條第一項所明定。所謂證據，須適於為被告犯罪事實之證明者，始得
    採為斷罪資料，如未能發現相當證據，或證據不足以證明，自不能以推測或擬制
    之方法，以為裁判基礎。又刑法上侵占罪之成立，以擅自處分自己持有之他人所
    有物，或變易其原來持有意思而為不法所有之意思，而逕為所有人之行為，為其
    構成要件，雖行為之外形各有不同，要必具有不法所有之意思，方與本罪構成之
    要件相符，且若僅將持有物延不交還或有其他原因致一時未能交還，既缺乏主觀
    要件，即難遽以該罪相繩（最高法院十九年度上字第一０五二號判例、六十八年
    度台上字第三一四六號判例參照）。
三、本件公訴人認被告涉犯刑法侵占罪嫌，無非係以：(一)被害人之告訴人乙○○之指
    述；(二)附條件之營運契約書；(三)被告自八十八年五月十一日起未繳付車租；(四)且
    係經將被告緝獲後，始通知被害人乙○○將車領回，足見其不法所有之意圖甚明
    ，為其論罪之依據。訊據被告甲○○對伊於右揭時、地向被害人乙○○租用前開
    營業小客車及自八十八年五月十一日起即未繳租金等事實供承在卷，惟堅決否認
    有侵占犯行，辯稱：伊並未侵占上開車輛，且該車已歸還被害人乙○○等語。
四、經查：
（一）、被告於八十七年五月六日向被害人乙○○租用營業小客車，租金繳到八十八
        年五月十一日即未再繳納，經過二月，曾打電話到車行，說借到錢會回車行
        繳付租金，業據被害人乙○○於原審證述明確（見原審卷第十五頁筆錄），
        且被害人乙○○於本院審理時亦證述：被告曾打電話給伊，會計小姐忘了告
        訴伊（見本院八十九年七月二十五日訊問筆錄）；被告辯稱：伊並未有侵占
        意圖，於租期屆至後沒還車及繳付租金，係因當時生計發生困難沒有錢繳租
        金，八十八年二月至五月十一日伊有預繳租金，後來有寫信給被害人等語，
        足證被告雖因故未依約繳付租金，然與被害人持續有所連絡，間租賃契約期
        限屆滿後，期間仍有事實上之連繫關係，尚難遽認於租賃期間屆至時被告繼
        續使用前揭營業小客車，即認定被告有侵占之意圖。
（二）、又被告前已預繳租金至八十八年五月十一日，嗣因經濟困窘始無力繳付租金
        ，惟已於八十九年四月五日與被害人達成和解，並給付租金二十萬元予被害
        人（見原審卷第十六頁）。再查，被告租用前揭車輛後，該車一直為被告占
        有使用中，期間並無任何證據足資證明被告有何基於所有權人之地位處分該
        車輛或有何易持有為所有之行為，嗣該車亦已由被害人取回，被告並未將該
        車輛為任何處分，是該車輛於被告繼續佔有期間雖未能如期繳付租金、返還
        車輛，惟應係單純清償債務遲延，屬民事債務糾葛，要與刑法上之侵占罪犯
        罪構成要件無涉。從而尚難認定被告有侵占之犯意。
    綜上所述，公訴人所舉之證據不足以證被告犯罪，此外，復查無其他積極確切之
    證據足以證明被告犯罪，揆諸前開判例意旨，自不能遽予認定被告犯罪。
五、原審未予詳查，遽為認定被告犯罪，自有未合，被告上訴意旨否認犯行，為有理
    由，應由本院將原判決撤銷改判，依法諭知無罪之判決。
據上論斷，應依刑事訴訟法第三百六十九條第一項前段、第三百六十四條、第三百零
一條第一項，判決如主文。
本案經檢察官郭啟東到庭執行職務。
中      華      民      國    八十九    年      八      月    二十一    日
                              臺灣高等法院刑事第二十一庭
                                  審判長法  官  葉  騰  瑞
                                        法  官  黃  國  忠
                                        法  官  江  國  華
右正本證明與原本無異。
不得上訴。
                                        書記官  吳  碧  玲
中      華      民      國    八十九    年      八      月    二十九    日


司法院資訊處製作；財團法人民間司法改革基金會備份。
